臺灣桃園地方法院民事判決　　　　　　 98年度簡上字第149號
上　訴　人　黃明山
訴訟代理人　湯明亮律師
被　上訴人　官修正
　　　　　　羅琪
共　　　同
訴訟代理人　羅行律師
　　　　　　李金澤律師
上列當事人間確認本票債權不存在事件，上訴人對於中華民國98
年8 月31日本院桃園簡易庭97年度桃簡字第1207號第一審判決提
起上訴，本院於100 年7 月26日言詞辯論終結，判決如下：
    主      文
上訴駁回。
第二審訴訟費用由上訴人負擔。
    事實及理由
一、按確認法律關係之訴，非原告有即受確認判決之法律上利益
    者，不得提起，民事訴訟法第247條第1項前段定有明文。而
    所謂即受確認判決之法律上利益，係指因法律關係之存否不
    明確，致原告在私法上之地位有受侵害之危險，而此項危險
    得以對於被告之確認判決除去之者而言。本件上訴人以其執
    有被上訴人共同簽發原判決附表所示之本票乙紙（下稱系爭
    本票），聲請本院以97年度司票字第5495號民事裁定准予強
    制執行，被上訴人則否認系爭本票債權存在，顯然兩造就
    本件本票債權存在與否已發生爭執，如不訴請確認，被上訴
    人在私法上之地位將有受侵害之危險，參諸首開說明，被上
    訴人提起本件確認之訴以排除此項危險，即有確認之法律上
    利益，合先敘明。
二、被上訴人起訴主張：(一)被上訴人官修正與上訴人於民國94年
    8 月間簽訂醫院合作約定書（下稱系爭約定書），約定上訴
    人之新莊英仁醫院（下稱英仁醫院）委由官修正協助經營呼
    吸治療中心、RCW 、IDS ，系爭本票係被上訴人官修正依系
    爭約定書第11條規定所簽發，並由被上訴人羅琪擔任共同發
    票人，作為官修正違反系爭約定書時，對上訴人所負損害賠
    償債務之保證票。詎上訴人見英仁醫院呼吸治療中心業務日
    趨穩定，蓄意坐收官修正苦心經營之成績，於97年5 月12日
    清晨將醫院大門加鎖，拒絕官修正及其醫護管理人員進場作
    業，案經官修正報警處理。查官修正自系爭約定書簽訂後，
    迄97年5 月12日遭上訴人排拒在英仁醫院外之期間，並無任
    何違約情事，自無對上訴人負損害賠償債務之可言。97年5
    月12日上訴人拒絕官修正及所屬醫護人員進入醫院作業迄今
    ，未曾就英仁醫院呼吸治療中心之收支與官修正會同結算，
    其盈虧自不能僅憑上訴人片面主張予以認定。況英仁醫院自
    94年12月起至97年4 月止之醫療費用請領金額累計高達新台
    幣（下同）7, 000餘萬元，較上訴人所主張預支費用支出4,
    100 餘萬元，猶有2,000 餘萬元之盈餘，遑論上開預支之支
    出屬捏造不實之文書，各項費用未區分一般病房支出或係呼
    吸照護病房之支出，名目不清，應不足採信。又上訴人並未
    依系爭合約第3 條總收入分取14％前先扣抵40萬元之呼吸器
    購買費，RCW 、IDS 儀器亦未增設完成，上訴人尚不得主張
    分取1/3 之金額，其計算方式顯有違系爭合作契約之約定。
    另系爭合作契約第4 條明載：「．．．所有該中心醫護人員
    之勞健保費、醫藥費、衛材費、水電費及其他必要儀器等由
    乙方（即官修正）支付費用，但第一、二、三個月因健保不
    撥款，不足乙方可先向甲方（即上訴人）預借支付，第四個
    月起按月抵扣還給甲方」，則按此縱官修正向上訴人借支費
    用，又有何違約可言？更何況所有健保收入均控制在上訴人
    手中，根本早已抵扣完畢，尚有大量盈餘，上訴人卻據為己
    為，其作為無意過河拆橋，令人心寒。(二)官修正既無違反系
    爭合作契約之情事，系爭本票之原因關係自不存在，惟上訴
    人竟持系爭本票聲請准予強制執行，顯然有害被上訴人2 人
    之權益，爰訴請確認上訴人持有之系爭本票對被上訴人2 人
    之本票債權不存在等語。
三、上訴人則以：上訴人委由官修正經營英仁醫院之呼吸治療中
    心，依雙方簽訂之系爭合約書第3 條、第4 條及第11條所載
    ，盈餘分配係將呼吸治療中心總收入（包含健保費及自費之
    總數）先扣除14％給上訴人，再扣除每月40萬元之呼吸器購
    買費，如有增設RCW 、IDS 儀器，應再扣除增設之費用，如
    未繼續增設，該總收入之餘額，由雙方各分得1/3 ，餘1/3
    作為準備基金；雙方同意以本約生效日為雙方權利義務之基
    準日，所有該中心醫護人員及其他工作人員之勞健保費及退
    休金、醫藥費、衛材費、水電費及其他必要儀器等由官修正
    負責支付費用。官修正為表對上訴人之負責，乃提供200 萬
    元為保證金（即系爭本票），若官修正有違約時保證金任由
    上訴人處置，不足部分官修正需補足。然雙方合作期間，呼
    吸治療中心總收入中，自費收入部分依被上訴人所提95年1
    月至96年6 月之現金帳為635 萬4,460 元，此等款項均由官
    修正收取之，而其並未依上開第3 條條文約定分配予上訴人
    ，造成上訴人受有271 萬1,236 元之損害；其次，在雙方合
    作經營呼吸治療中心期間，健保費收入為5,887 萬1,586 元
    ，依上開第3 條條文約定之計算方式，應先扣除14％即824
    萬2,022 元（計算式：58,871,586X14%＝8,242,022 ）予上
    訴人，餘額5,062 萬9,564 元扣除購買呼吸器之費用1,647
    萬5,000 元後，尚餘3,415 萬4,564 元，嗣因兩造並未繼續
    增設RCW 、IDS 儀器，該餘額應再由上訴人分得3 分之1 即
    1,138 萬4,854 元，是官修正所得分配之金額僅為2,276 萬
    9,710 元（計算式：34,154,564－11,384,854＝22,769,710
    ），相較於上訴人於合作期間預支予被官修正之費用4,083
    萬1,600 元（包含官修正因經營呼吸病房，向原告預支之介
    紹人佣金446 萬7,500 元，零用金花費13萬2,000 元，廠商
    費用998 萬4,443 元，員工薪資1,865 萬9,965 元，雜費28
    萬8,210 元，羅琪薪水185 萬元，醫師巡診費268 萬元，醫
    師代診費2 萬7,000 元，水、電費125 萬8,890 元，勞、健
    保費127 萬4,309 元，外勞安定費20萬9,283 元），官修正
    所得分配之健保費顯不足以支付其向上訴人預支之費用，縱
    被上訴人抗辯上開第3 條條文之約定應係先扣除每月40萬元
    之呼吸器購買費，而非先扣除14％給上訴人，其餘額亦僅為
    2,430 萬7,376 元，同樣有不足之情況，且不足之金額遠超
    過200 萬元。從而，上訴人執被上訴人2 人所簽發之系爭本
    票，聲請裁定准予強制執行，並無不合等語置辯。
四、原審為被上訴人勝訴之判決，上訴人聲明不服，提起上訴，
    其上訴聲明為：(一)原判決廢棄。(二)被上訴人在第一審之訴駁
    回。被上訴人之答辯聲明為：上訴駁回。
五、本件被上訴人主張官修正與上訴人於94年8 月間簽訂醫院合
    作約定書，上訴人之英仁醫院委由官修正協助經營呼吸治療
    中心、RCW 、IDS ，官修正則與被上訴人羅琪依系爭合約書
    第11條約定，共同簽發票面金額200 萬元之系爭本票1 紙交
    付上訴人，作為保證日後違約損害賠償之用（系爭合約書誤
    載為保證支票）。嗣上訴人於97年5 月12日起禁止官修正進
    入英仁醫院呼吸照護中心，並持系爭本票向本院聲請本票裁
    定強制執行，經本院97年度司票字第5495號裁定准許在案等
    情，業據被上訴人提出醫院合作合約書、系爭本票、本院97
    年度司票字第5495號等影本各1 件為證（見原審卷第8 頁至
    第11頁），並為上訴人所不爭執，堪信為真實。
六、被上訴人另主張：官修正在協助經營英仁醫院呼吸治療中心
    期間，並無任何違反系爭合約書之情事，故系爭本票之原因
    關係不存在等語，惟為上訴人所否認，是本件應審究者厥為
    ：系爭本票所擔保之損害賠償債務是否已發生？茲論述如下
    ：
  (一)按當事人主張有利於己之事實者，就其事實有舉證之責任，
    民事訴訟法第277 條前段定有明文。又按本票固為無因證券
    ，票據債務人不得以自己與發票人或執票人前手間所存在之
    抗辯事由，對抗執票人。然發票人非不得以自己與執票人間
    所存之抗辯事由對抗執票人，此觀票據法第13條上段之反面
    解釋而自明。是如發票人一旦提出其基礎原因關係不存在之
    對人抗辯，執票人自應就該基礎原因關係存在之積極事實，
    負舉證責任（最高法院81年度台上字第879 號判決要旨參照
    ）。
  (二)查系爭本票係被上訴人官修正、羅琪依系爭合作契約第11條
    約定所共同簽發，並交付上訴人，用以擔保官修正違反系爭
    合約書時，對上訴人所負之損害賠償債務，此為兩造所不爭
    ，而被上訴人否認官修正有違反系爭合約書，及對上訴人負
    有損害賠償債務之情事，則上訴人就官修正違反系爭合約書
    ，致其受有損害等事實，自應舉證以實其說。上訴人固主張
    官修正於合作期間因經營呼吸病房，計向上訴人借支4,083
    萬1,600 元，且未將自費收入之14% 交付上訴人，已違反系
    爭合約書第3 條、第4 條之約定，且上訴人所受損害遠超過
    200 萬元云云，並提出呼吸治療中心支出明細影本88紙為證
    （見本院卷一第88頁至第175 頁）。然查：1.系爭合約書第
    4 條約定：「雙方同意以本約生效日為雙方權利義務之基準
    日，所有該中心的醫護人員及其他工作人員、人員之勞健保
    費及退休金、醫藥費、衛材費、水電費及其他必要儀器等乙
    方負責支付費用，但招牌廣告、垃圾、廢棄物、消防、工安
    、廢水處理等依雙方使用狀況協議分擔之，可由總收入中先
    撥款支付，但第一、二、三個月因健保未撥款，不足乙方可
    先向甲方預借支付，第四個月起按月抵扣還給甲方。」，僅
    在說明該呼吸治療中心之人事費用及營運相關費用應由何人
    負擔，及合作經營之前三個月因健保未撥款，官修正可向上
    訴人預借其應負擔部分之款項支付，並於第四個月後按月扣
    抵攤還上訴人，並非謂官修正日後亦不得向上訴人借款。查
    上訴人既稱上開4 千餘萬之款項係官修正自94年8 月起陸續
    向上訴人所「預借」、「借支」，足見上訴人係基於其與官
    修正間另成立之消費借貸法律關係而交付該等款項，姑不論
    官修正否認上訴人主張之上開預支款項為真，縱認屬實，該
    超過系爭合作契約所約定預支借款期間（前三個月）部分之
    款項，上訴人亦係基於雙方消費借貸之合意，而持續貸款予
    官修正。上訴人既同意貸款官修正支付呼吸醫療中心之相關
    費用，則上訴人就此部分之款項，僅得依其與官修正間之消
    費借貸法律關係請求清償借款，尚難依此逕謂官修正有何違
    反系爭合約書之情形，上訴人以官修正向其借款4 千餘萬元
    ，支付呼吸醫療中心之人事及營運相關費用為由，主張官修
    正違反系爭合作契約第4 條約定云云，顯無可採。2.次按解
    釋契約，固須探求當事人立約時之真意，不能拘泥於契約之
    文字，但契約文字業已表示當事人真意，無須別事探求者，
    即不得反捨契約文字而更為曲解，最高法院17年上字第1118
    號判例可資參照。查系爭合作契約第3 條約定：「每月上述
    呼吸治療中心（RCW 、IDS ）總收入（包括健保及自費之總
    數）之14％給甲方作為甲方場地維持費及設備費、房屋稅、
    地價稅、房屋修繕費等補償費，但每月總收入中先扣抵新台
    幣肆拾萬元之呼吸器購買費（共四十五台及三合一或五合一
    監視器伍台、心跳調整器、手提Ｘ光機等）待呼吸器及監視
    器等必備儀器扣抵完後，繼續增設RCW 、IDS 之儀器用，如
    增設完成則甲乙各分得三分之一，餘作為準備基金增購新儀
    器用，但上述儀器歸甲方醫院所有。」，依該條文字觀之，
    雙方就英仁醫院呼吸治療中心健保及自費收入約定之分配方
    式應為：(1)每月總收入（含健保及自費收入）先扣抵40萬元
    作為呼吸器、監視器、心跳調整器、手提Ｘ光機之購買費，
    待呼吸器及監視器等儀器扣抵完成後，再以此每月40萬元之
    扣款繼續增設RCW 、IDS 之儀器，如增設完成，此每月40萬
    元之扣款由上訴人、官修正各分得三分之一，餘三分之一作
    為日後增購新儀器之基金。(2)每月總收入扣除40萬元之餘額
    ，由上訴人分得14% 作為場地維持費及設備費、房屋稅、地
    價稅、房屋修繕費等補償費，剩餘款項均歸官修正取得。上
    訴人雖主張其每月分得之補償費係以呼吸治療中心「總收入
    」14％計算，而每月40萬元呼吸器購買費應由剩餘86％總收
    入扣抵之，又現未再繼續增設RCW 、IDS 之儀器，故扣抵儀
    器購買費後之餘額，尚應分配三分之一予上訴人云云，然此
    為被上訴人所否認，且與系爭合作契約第3 條但書「但『總
    收入』（對照本條前段記載，「總收入」係指「健保及自費
    之總數」）中先扣抵40萬元之呼吸器購買費．．．待呼吸器
    及監視器等必備儀器扣抵完後，繼續增設RCW 、IDS 之儀器
    用，如增設完成則甲乙各分得三分之一，餘作為準備基金增
    購新儀器用」之文義顯然不符，是上訴人此部分之主張，亦
    非可信。3.再查，上訴人於94年12月至97年5 月之合作經營
    期間，從未曾核撥健保收入款予官修正乙情，為上訴人所自
    承（見本院卷一第179 頁背面），其固辯稱：健保收入應分
    配予官修正部分，根本不足以支付官修正所預支之款項云云
    。然而，有關呼吸治療中心總收入之分配，應以健保收入及
    自費收入合併計算，業如前述，而健保收入係行政院衛生署
    中央健康保險局直接撥付予英仁醫院，其有關呼吸治療中心
    之具體撥款金額非官修正所得知悉，是雙方仍應按月就當月
    總收入進行會算，始得確定各得分配之金額。上訴人雖主張
    兩造有按月會算之事實，惟此為被上訴人所否認，而上訴人
    迄今均未能提出任何曾經會算之相關資料，堪信被上訴人所
    稱雙方從未進行會算乙節，應屬真正。上訴人既未告知官修
    正呼吸治療中心之健保收入金額，亦未與官修正進行會算，
    則雙方各得分配之金額當屬未知之數，上訴人何能謂官修正
    未將自費收入之14％給付上訴人即屬違約，況上訴人與官修
    正倘就分配款及預借款為會算，其計算方式亦應由雙方先依
    系爭合約書第3 條約定，將健保收入及自費收入之總數作為
    計算基準，於扣除儀器購買費用每月40萬元後，就各得取得
    之分配款結算出一具體金額，另再就借款部分確認金額，如
    官修正前所借支之金額超過其所得自上訴人處分配之款項，
    且已符合抵銷之要件，上訴人就其原應給付之分配款債務，
    固非不得與官修正所負之借款債務主張抵銷，然就超過分配
    款債務部分，上訴人仍僅得依消費借貸之法律關係向官修正
    請求清償，方屬正辦。上訴人曲解系爭合作契約第3 條之約
    定內容，將健保收入及自費收入分別列計，並以錯誤方式計
    算分配款，而逕謂官修正所得分配之健保收入已不足支付所
    預借之款項，其未將自費收入之14% 給付上訴人，即屬違約
    ，並致其受有超過200 萬元之損害云云，亦非可採。
七、綜上所述，系爭本票之原因關係既在擔保被上訴人官修正違
    反系爭合作契約時，對上訴人所負之損害賠償債務，而上訴
    人復未能舉證證明官修正違反系爭合作契約，致其受有損害
    之事實存在，則上訴人所為原因關不存在之抗辯，應屬有據
    。從而，被上訴人主張上訴人就其持有之系爭本票，對被上
    訴人之本票債權不存在，而提起本件確認本票債權不存在之
    訴，洵屬正當，應予准許。原審為上訴人敗訴之判決，理由
    雖有不同，結論則無二致。上訴意旨指摘原判決不當，求予
    廢棄改判，為無理由，應予駁回。
八、本件事證已臻明確，兩造其餘攻擊防禦方法，核與判決結果
    不生影響，爰不一一論列，附此敘明。
九、結論：本件上訴為無理由，依民事訴訟法第436 條之1 第3
    項、第449 條第2 項、第78條，判決如主文。
中    華    民    國   100    年    8     月    23    日
                  民事第二庭審判長法  官  劉克聖
                                  法  官  張震武
                                  法  官  劉佩宜
以上正本係照原本作成。
本判決不得上訴。
中    華    民    國   100    年    8     月    24    日
                                  書記官  洪千棻